臺北高等行政法院判決
　　　　　　　　　　　　　　　　　　 94年度訴字第00010號
　　　　　　　　　　　　　　　.
原　　　告　甲○○
訴訟代理人　毛英富　律師
被　　　告　財政部臺北市國稅局
代　表　人　張盛和(局長)
訴訟代理人　乙○○
上列當事人間因綜合所得稅事件，原告不服財政部中華民國93年
11月3日台財訴字第09300337440號訴願決定，提起行政訴訟。本
院判決如下：
    主  文
原告之訴駁回。
訴訟費用由原告負擔。
    事  實
壹、事實概要：
  一原告辦理民國（下同）87年度綜合所得稅結算申報後，被告
    機關在查核時初次認定其有漏報本人及其配偶陳清芳之營利
    、利息及其他所得共計新台幣（下同）292,016元，前經被
    告核定並處罰鍰7,400元在案。
  二嗣後被告機關再次又認定原告漏報其配偶營利所得25,004,
    833元，將之併入其全年度之課稅所得額中，因此認定原告
    短漏所得稅額9,672,925元，原核定除補稅外，並處罰鍰4,
    795,500元。
  三原告不服上開第二次核定有關21,000,000元之營利所得之本
    稅及罰鍰部分之規制性決定而申請復查，但復查結果未獲變
    更，原告提起訴願亦遭駁回，因此提起本件行政訴訟。
貳、兩造聲明：
  一原告聲明：
    求為判決撤銷原處分（復查決定）及訴願決定。
  二被告聲明：
    求為判決駁回原告之訴。
參、兩造之爭點：
  一原告主張之理由：
    (一)查85年至86年間，原告之配偶陳清芳與友人等以個人合作
      方式相互出資互託買賣上市（櫃）及未上市（櫃）股票，
      並陸續於87年1月間將個人參與出資互託買賣股票部分資
      金依相互約定方式返還參與出資個人。
    (二)按所得稅法第4條之1規定，證券交易所得於該年度停止課
      徵所得稅，證券交易損失亦不得自所得額中減除；是故，
      出資參與個人等互託合作買賣股票無論盈虧，均非屬所得
      稅課徵範圍。有關被告機關逕行核定原告之配偶於87年度
      有取得亞洲會議顧問股份有限公司分配盈餘所得21,000,0
      00元，與事實有誤，此有亞洲會議顧問股份有限公司董事
      長沈曼容於91年3月4日調查局筆錄「我們在87、88及90年
      間之分紅，其中有包含股票操作所得，並非全係亞洲會議
      公司之營業所得」可稽。從而，被告機關逕將21,000,000
      元逕認列全係營利所得，與事證不合，已非適法，請查明
      並應予重新核定。
    (三)85年至86年間，原告之配偶與友人等因當時股市尚稱熱絡
      ，而以個人合作方式相互出資互託買賣上市（櫃）及未上
      市（櫃）股票，惟因各種經濟及非經濟因素造成上市（櫃
      ）及未上市（櫃）股票價格大幅波動，參與人遂相互約定
      縮小相互出資互託買賣股票規模，並陸續於87年1月間將
      個人參與出資互託買賣股票部分資金依相互約定方式返還
      參與出資個人。因依所得稅法第4條之1規定，證券交易損
      失亦不得自所得額中減除；是故，出資參與個人等互託合
      作買賣股票無論盈虧，均非屬所得稅課徵範圍。
    (四)又查因亞洲會議顧問股份有限公司涉及其他法律案件牽連
      ，而導致被告機關以法務部調查局所移送該公司片段紀錄
      資料推定原告之配偶或有受分配盈餘21,000,000元，惟事
      實上除前述外，原告之配偶實際係於87年1月間收回13,50
      0,000元，如假設原告之配偶所得款項應課徵綜合所得稅
      ，則依據所得稅法第2條之規定，亦應僅能就原告之配偶
      實際收回款13,500,000元核計課徵綜合所得稅；又被告機
      關於復查決定書所稱「... 尚有收回對申請人之配偶短放
      款7,500,000元... 」，實係原告之配偶對公司投資款之
      收回，被告機關不察而誤解，於此慎重澄清。從而，原處
      分、復查決定暨訴願決定均顯有違誤，應予撤銷。
  二被告主張之理由：
    (一)本稅部分:
      1.按「個人之綜合所得總額，以其全年左列各類所得合併
        計算之: 第一類: 營利所得：公司股東所獲分配之股利
        總額... 」為行為時所得稅法第14條第1項第1款所明定
        。
      2.本件原告之配偶陳清芳係亞洲會議顧問股份有限公司（
        以下簡稱亞洲公司）之股東，經法務部調查局台北市調
        查處查獲，原告之配偶於87年度有自該公司領取營利所
        得計25,004,833元，有卷附亞洲公司帳簿、傳票、銀行
        轉帳存款憑條及調查筆錄等資料影本可稽，被告遂將系
        爭營利所得併計原告當年度綜合所得課稅。
      3.原告主張系爭所得係屬於86年度股東私人操作股票買賣
        之盈餘所得，部分資金依相互約定方式返還個人，依所
        得稅法第4條之1之規定，出資參與個人等互託合作買賣
        股票無論盈虧，均非屬所得稅課徵範圍等情。惟查，原
        告未能就其主張提示具體實證，所稱自難採據；另查，
        依查得亞洲公司帳簿、傳票等資料登載該公司於87年1
        月20日匯入原告之配偶陳清芳員工紅利4,004,833元，
        並有銀行轉帳存款憑條影本附卷可稽，原告雖主張系爭
        所得或為投資代墊款項之收回，惟因時間久遠詳細原因
        已無法確定等情，原告既無法合理說明系爭所得之來源
        ，所訴亦無足採；另該公司於同年月21日給付董監事股
        利計63,000,000元，依亞洲公司董事長沈曼容91年3 月
        4日於法務部調查局台北市調查處所作之調查筆錄稱「
        亞洲會議公司三位主要大股東陳清芳、李金煌及我約在
        80年起陸續共同集資操作股票，所賺得之款項，會併入
        亞洲會議公司股東分紅，所以我們在87、89及90年間之
        分紅，其中有包含股票操作所得，並非全係亞洲會議公
        司之營業所得... 」，及法務部調查局台北市調查處編
        製之「亞洲會議顧問股份有限公司董監分紅明細表」，
        原告之配偶分得之營利所得為21,000,000元，惟查依亞
        洲公司之傳票資料所載，系爭款項之給付除銀行存款外
        ，尚有收回對原告之配偶短放款7,500,000元，合計為
        21,000,000元，是原告主張尚無足採。
    (二)罰鍰部分:
      1.按「納稅義務人應於每年2月20日至3月底止，填具結算
        申報書，向該管稽徵機關，申報其上一年度內構成綜合
        所得總額或營利事業收入總額之項目及數額，以及有關
        減免、扣除之事實，並應依其全年應納稅額減除暫繳稅
        額、尚未抵繳之扣繳稅額及可扣抵稅額，計算其應納之
        結算稅額，於申報前自行繳納。... 」、「納稅義務人
        已依本法規定辦理結算申報，但對依本法規定應申報課
        稅之所得額有漏報或短報情事者，處以所漏稅額兩倍以
        下之罰鍰。」分別為行為時所得稅法第71條第1項及第1
        10條第1項所明定。復按「... 但應受行政罰之行為，
        僅須違反禁止規定或作為義務，而不以發生損害或危險
        為其要件者，推定為有過失，於行為人不能舉證證明自
        己無過失時，即應受處罰。... 」司法院釋字第275號
        解釋參照。
      2.本件經查原告87年度綜合所得稅結算申報，漏報其本人
        及其配偶營利、利息及其他所得計292,016元，前經被
        告核定並處以罰鍰7,400元在案。嗣後被告再查得漏報
        其配偶營利所得一筆計25,004,833元，核有短漏所得稅
        額9,672,925元，並依法處以罰鍰4,795,500元「計算式
        :9,672,925*(25,004,833*0.5+292,016*0.2)/25,26,84
        9=4,802,964(計至百元)4,802,900-7,400=4,795,500」
        。
      3.原告主張，系爭營利所得係屬被告推斷認定，非其有意
        漏報，請免處罰云云。查原告之配偶既有該項所得，已
        如前述，即應依所得稅法第71條規定辦理申報，非待稽
        徵機關通知始負申報責任，尚不能以非屬故意而免其申
        報義務，是其等既有該項所得而漏未申報，縱非故意，
        仍難卸免其過失漏報責任，參諸前揭司法院大法官會議
        解釋及稅法規定，自仍應受罰。原告主張，核無足採，
        原處罰鍰尚無違誤。
    理  由
壹、兩造爭執之要點：
  一針對原告（及其所屬之申報戶）87年度綜合所得稅課稅所得
    之認定，被告機關基於以下之資料，認定原告配偶曾自亞洲
    公司處取得營利所得共計25,004,833元，而將之併入其全年
    度之課稅所得額中，而對之補稅及處罰（漏稅罰）。
    (一)87年1月20日取得4,004,833元。
    (二)同年月21日取得21,000,000元。
      1.其中13,500,000元為現金給付。
      2.另外7,500,000元依亞洲公司之帳載記錄，是以該公司
        對原告之短期放款相抵銷。
  二原告則對上開21,000,000元部分提出爭執，而為以下之主張
    ：
    (一)其配偶僅自亞洲公司取得13,500,000元之現金。另外7,50
      0,000元則未實際領得，如果被告機關認為原告有此收入
      ，應負客觀證明責任。
    (二)又個人綜合所得稅採「現金收付制」，所以只要原告配偶
      沒有實際領得上開現金，即使亞洲公司謂是以欠款相抵銷
      ，在所得稅法上，亦難謂原告在該年度內有該筆所得之實
      現。
    (三)而上開13,500,000元之現金在所得歸類下，亦非營利所得
      ，而是免稅之證券交易所得，不應計入課稅所得額中。
貳、本院之判斷：
  一按所得稅法上之客觀證明責任之配置原則如下：
    (一)納稅義務人取得現金或實物（或免除債務）之待證事實，
      應由稅捐稽徵機關負擔客觀證明責任。
      【註】：(1)在現金收付制底下，免除債務一樣被認定為所
                得之實現。而且也正因為如此，導致納稅義務
                人有操縱「所得實現」時點之機會。這也是為
                何學理上會認為「現金收付制」較偏重「稽徵
                經濟原則」之原因。
              (2)原告在此對「現金收付制」尚有誤解，以為一
                定「要收到現金才算所得實現」。其實「現金
                收付制」是與「權責發生制」相對應之制度，
                而在權責發生制底下，免除既有債務是否算收
                入已實現，重點不在是否取得現金，而在於「
                免除債務所對應之成本費用是否已實際耗用」
                。是以原告對「現金收付制」之認知，尚有錯
                誤，爰在此先行敘明如上。
    (二)取得現金或實物之納稅義務人主張，上開實物、現金或「
      既有債務之免除」性質上非屬稅法上所稱之「收入」（即
      其不能終局性保有，例如借款之情形），應由納稅義務人
      負擔客觀證明責任。
    (三)收入既經證明屬實後，與該筆收入有關之下列事實，亦應
      由納稅義務人負擔客觀證明責任。
      1.該筆「收入」非屬「課稅所得」範圍者（例如為「免稅
        所得」或「分離課稅所得」）。
      2.該筆「收入」之歸類爭議（涉及可否扣除成本費用之課
        題）。
      3.該筆「收入」所對應成本費用之證明。
  二在上開舉證責任配置原則底下，原告以上之爭執均非有據，
    被告機關將上開21,000,000元併入原告及其配偶當年度之課
    稅所得額中自無錯誤可言，爰說明其理由如下：
    (一)原告配偶自亞洲公司取得13,500,000元現金之待證事實，
      不惟經原告所自承不諱，且有匯款資料為憑，應堪信為真
      實。
    (二)又原告配偶因亞洲公司對其既有債務（借款債務）主張抵
      銷，在取得收入7,500,000元一節，亦有會計傳票資料為
      憑。而原告雖然閃避事實層次之爭議，直接引用現金收付
      制，認為在法律上其配偶在當年度沒有該筆課稅所得額之
      實現，但此等主張依前所述，在法律上是錯誤的。且在事
      實層面上，如果以往沒有借款之事，則亞洲公司上開會計
      傳票顯然涉及偽造文書，原告應該會提出刑事告訴方符合
      日常經驗法則，其既始終不從事實層面為爭議，則上開本
      證（即會計傳票之資料）應足以證明待證事實之真實性。
    (三)至於有關收入之「所得歸類」（歸入「免稅所得」項下）
      ，依上所述，應由原告負擔客觀證明責任。則其應提出「
      取得收入之原因事實」之證明，例如「自己之資本何時撥
      入亞洲公司」、「委由何人操作」、「獲利金額如何算得
      」等事實，並提出對應之證據資料為憑。而原告從未對此
      待證事實為任何證明活動，本院無從信其主張為真正。
  三從而被告機關以上開客觀事實為基礎，而對原告為補稅處分
    ，自無違誤可言。至於裁罰部分，則原告客觀上既然有漏稅
    結果之發生，此等漏稅結果，因為漏稅之金額過於龐大，依
    日常經驗法則而言，申報時忘記此等收入存在之可能性甚低
    。就算真有忘記之情事，在主觀上亦難辭過失責任，被告機
    關對之課罰自屬有據，裁量本身亦無違法情事，該裁罰處分
    亦屬合法。
參、綜上所述，本件原處分並無違法，訴願決定予以維持亦無違
    誤，原告訴請撤銷於法無據，應予駁回。
據上論結，本件原告之訴為無理由，爰依行政訴訟法第98條第3
項前段，判決如主文。
中　　華　　民　　國　　94　　年　  10　　月　 13  　 日
                        第五庭審判長  法  官  張瓊文
                                      法  官  黃清光
                                      法  官  帥嘉寶
上為正本係照原本作成。
如不服本判決，應於送達後20日內，向本院提出上訴狀並表明上
訴理由，如於本判決宣示後送達前提起上訴者，應於判決送達後
20日內補提上訴理由書（須按他造人數附繕本）。
中　　華　　民　　國　　94　　年　  10　　月　 13  　 日
                                      書記官  蘇亞珍
